【裁判字號】    94,重訴,7
【裁判日期】    950517
【裁判案由】    分割共有物
【裁判全文】
臺灣屏東地方法院民事判決               94年度重訴字第7號
原      告  庚○○
訴訟代理人  丁○○
被      告  丙○○
訴訟代理人  甲○○
被      告  辛○○
            己○○
            乙○○
被      告  壬○○
訴訟代理人  戊○○
上列當事人間請求分割共有物事件，本院於民國95年5 月3 日言
詞辯論終結，判決如下：
    主  文
兩造共有之屏東縣屏東市○○段五五０地號土地，地目旱，面積
０點一九二五公頃、同段五五一地號土地，地目旱，面積０點一
九六四公頃及同段五五二之一地號土地，地目旱，面積０點二一
０四公頃，依下列方法合併分割：如附圖一所示編號A 部分，面
積０點一七二四公頃分歸原告庚○○及被告辛○○按應有部分原
告庚○○二分之一、被告辛○○二分之一保持共有；編號B 部分
，面積０點０八六一公頃分歸被告壬○○取得；編號C 部分，面
積０點０八六一公頃分歸被告乙○○取得；編號D 部分，面積０
點０八六一公頃分歸被告丙○○取得；編號E 部分，面積０點０
八六一公頃分歸被告己○○取得；編號F 部分，面積０點０八二
三公頃分歸兩造各按應有部分六分之一保持共有。
兩造共有之屏東縣屏東市○○段五五二之二地號土地，地目建，
面積０點０九四七公頃，依下列方法分割：如附圖一所示編號G
部分，面積０點０一三六公頃分歸原告庚○○所有；如附圖一所
示編號H 部分，面積０點０一三六公頃分歸被告辛○○所有；編
號I 部分，面積０點０一三六公頃歸被告己○○取得；編號J部
分，面積０點０一三六公頃分歸被告壬○○取得；編號K 部分，
面積０點０一三六公頃分歸被告乙○○取得；編號L 部分，面積
０點０一三六公頃分歸被告丙○○取得；編號M 部分，面積０點
０一三一公頃分歸兩造各按應有部分六分之一保持共有。
兩造共有之屏東縣長治鄉○○○段一二０地號土地，地目田，面
積０點三五二一公頃及同段一二一地號土地，地目田，面積０點
七二七四公頃，依下列方法合併分割：如附圖二所示編號N 部分
，面積０點一七九九公頃分歸被告丙○○取得；編號O 部分，面
積０點一七九九公頃分歸被告壬○○取得；編號P 部分，面積０
點三五九九公頃分歸被告庚○○取得；編號Q 部分，面積０點一
七九九公頃分歸被告乙○○取得；編號R 部分，面積０點一七九
九公頃分歸被告辛○○取得。
兩造共有坐落屏東縣長治鄉○○○段一一之七八地號土地，地目
旱，面積０點０九七０公頃、同段一一之三，地目田，面積０點
二０八九公頃及同段一一之一０三地號土地，地目田，面積０點
０一四七公頃應予變賣，所得價金按被告丙○○、壬○○、乙○○、辛○○均六分之一；原告庚○○六分之二之比例分配。
訴訟費用由原告庚○○負擔四分之一；被告己○○負擔十二分之
一；被告丙○○、壬○○、乙○○、辛○○均負擔六分之一。
    事實及理由
一、本件原告起訴主張：（一）坐落屏東縣長治鄉○○○段11之
     3 地號、同段11之78地號及同段11之103 地號土地（以下
    統稱系爭土地甲）為兩造所共有，其共有人及應有部分分別
    為被告丙○○、壬○○、乙○○、辛○○均為6 分之1 ；原
    告庚○○為6 分之2 。（二）坐落屏東縣屏東市○○段550
    地號、同段551 地號、同段552 之1 地號及同段552 之2 地
    號地號土地（以下統稱系爭土地乙）為兩造所共有，兩造之
    應有部分均為6 分之1 。（三）坐落屏東縣長治鄉○○○段
    120 地號及同段121 地號土地（以下統稱系爭土地丙）為兩
    造所共有，其共有人及應有部分分別為被告丙○○、壬○○
    、乙○○、辛○○均為6 分之1 ；原告庚○○為6 分之2 。
    兩造間就系爭土地甲、乙、丙均無不分割之約定，復無法達
    成分割協議，且系爭土地亦無不能分割之情形，爰依法訴請
    法院准予裁判分割等語。
二、被告乙○○、壬○○、丙○○則均以：同意分割，但系爭土
    地甲、乙、丙均是先父李保來所有，其於生前即49年9 月就
    將上開土地分給兩造6 兄弟分耕、分管，嗣後兩造並於59年
    3 月26日簽立家產分割同意書（見本院卷〈一〉第70頁至第
    71頁，下稱系爭同意書）。依據系爭同意書，系爭土地乙由
    被告乙○○、壬○○2 人均分，而系爭土地甲、丙才是原告
    及被告辛○○、己○○、丙○○4 人所分得之土地，兩造亦
    依照上開方式分耕分管至今，故希望按照使用現況分割等語
    ，資為抗辯；被告辛○○、己○○則以：同意分割，希望按
    照土地登記謄本所載應有部分比例分割等語置辯。
三、兩造不爭執事項：
（一）系爭土地甲為兩造所共有，其共有人及應有部分分別為事
      實及理由欄第一項（一）所示。
（二）系爭土地乙為兩造所共有，其共有人及應有部分分別為事
      實及理由欄第一項（二）所示。
（三）系爭土地丙為兩造所共有，其共有人及應有部分分別為事
      實及理由欄第一項（三）所示。
四、兩造爭執之事項：
    系爭土地甲、系爭土地乙、及系爭土地丙依法可否分割？如
    可，又應以何方法分割？
五、按各共有人，除因物之使用目的不能分割或契約訂有不分割
    之期限者外，得隨時請求分割共有物，民法第 823 條第1項
    定有明文。又每宗耕地分割後每人所有面積未達0.25公頃者
    ，不得分割。但農業發展條例中華民國89年1 月4 日修正施
    行前之共有耕地，得分割為單獨所有。同條例第16條第1 項
    第4 款亦有明文。本件原告主張系爭土地甲、乙、丙為兩造
    所共有，共有人及應有部分分別如事實及理由欄第一項所示
    ，兩造間就系爭土地甲、乙、丙並無不得分割之特約，惟兩
    造就分割方法迄未能達成協議等情，有土地登記謄本及本院
    94年1 月7 日調解程序筆錄附卷可稽（見本院卷〈一〉第12
    頁至第25頁及第40頁至第43頁、第35頁至第37頁），復為被
    告所不爭執，堪信為實。又系爭土地甲包含之3 筆土地、系
    爭土地丙包含之2 筆土地及系爭土地乙中之屏東市○○段55
    0 地號、同段551 地號、同段552 之1 地號土地等8 筆土地
    均為一般農業區之農牧用地，依農業發展條例第3 條第11
    款之規定，係屬耕地，上開8 筆土地分割後雖兩造依其應有
    部分換算取得之面積未能均達0.25公頃，惟因系爭土地係農
    業發展條例89年1 月4 日修正、同年月6 日施行前之共有耕
    地，有上開土地登記謄本在卷可參，則依前揭規定，依法自
    非不得分割。從而，原告訴請分割上開8 筆土地，即無不合
    ，應予准許。
六、次按請求共有物之分割，應由法院依民法第824 條命為適當
    之分配，不受當事人主張之拘束，法院則應參酌當事人之聲
    明、共有物之性質、經濟效用及全體共有人利益等公平決定
    之。經查：
（一）被告丙○○、乙○○、壬○○雖辯稱：依據系爭同意書，
      系爭土地乙係由被告乙○○、壬○○2 人均分，而系爭土
      地甲、丙係由原告及被告辛○○、己○○、丙○○4 人取
      得，故應依據系爭同意書所示之方式分割云云。但被告辛○○、己○○均否認有簽立系爭同意書，而被告丙○○、
      乙○○、壬○○亦未提出證據證明系爭同意書確為兩造所
      親自簽立，是系爭同意書之真偽尚非無疑。若姑不論系爭
      同意書是否確為兩造所親自簽立，則先由系爭同意書簽立
      之時點觀之，系爭同意書係於59年3 月26日所簽立，而兩
      造之被繼承人李保來於71年6 月25日方過世之事實，為兩
      造所不爭執，應堪信為真實，是系爭同意書簽立之時，兩
      造之父親李保來顯尚存活，則系爭同意書在性質上絕非係
      兩造基於繼承人之身分就當時仍為兩造之父親李保來所有
      之系爭土地甲及系爭土地丙所為之遺產分割協議，況當時
      系爭同意書上所列之系爭土地甲及系爭土地丙之所有權人
      均為兩造之父親李保來，是並非共有人之兩造即無從針對
      系爭土地甲、丙達成分割協議，至於系爭土地乙之共有人
      雖當時即為兩造，但在系爭協議書中並未將系爭土地乙分
      開特別處理，而係與其他各筆土地一併分配分管範圍，是
      就有關系爭土地乙的部分不能自系爭同意書中割裂觀察，
      故有關系爭土地乙之記載性質上亦僅能認為係兩造之分管
      協議，且雖系爭同意書之名稱為家產分割協議書，惟若由
      系爭同意書之內容觀之，可知其內容第1 項包含「... ，
      將耕地出租與乙○○、壬○○承耕，而承租人乙○○、壬○○每年應繳納租谷各壹仟台斤分兩期（每年六月十二月
      ）給付嚴父李保來取得。」，第2 項亦包含「... ，輪流
      出租與辛○○、庚○○、丙○○承耕，承租人按年應繳納
      租金貳仟伍佰台斤分兩期（每年六月十二月）均分給付嚴
      父取得」等記載，是系爭同意書既亦記載上開有關兩造之
      父親李保來將系爭土地分別出租與兩造之相關事宜，則系
      爭同意書實質上應非分割共有物之協議，至多僅係兩造之
      父親李保來將其所有之土地分配與兩造使用之分配表而已
      。綜上，被告丙○○、乙○○、壬○○所辯：系爭同意書
      為兩造就系爭土地甲、乙、丙達成之分割協議，故需按照
      系爭同意書之記載來分割云云，並無理由，合先敘明。
（二）系爭土地甲現均供農業使用；系爭土地乙中屏東縣屏東市
      ○○段550 地號土地尚有洋房1 棟、石綿瓦車庫1 座、水
      井1 座及椰子園，其中同段551 地號土地上有老舊洋房2
      棟、磚造平房1 棟、鐵棚車庫1 棟、其中552 之1 地號土
      地現供農業使用、其中5 同段52之2 地號土地上有磚造平
      房1 棟、廢棄豬舍一棟及其餘老舊房屋；系爭土地丙上除
      有工寮一棟外，均供農業使用等情，業經本院至現場勘驗
      明確，且囑託屏東縣屏東地政事務所派員實施測量，有勘
      驗筆錄、現場簡圖及土地複丈成果圖在卷可稽（見本院卷
      〈一〉第142 頁至第147 頁、第171 頁至第173 頁）。
（三）系爭土地甲之分割方法：
      就系爭土地甲，原告主張按兩造應有部分比例變價分割等
      語，且被告亦均同意按原告所提出之變價方式分割。本院
      審酌系爭土地之使用現況、各共有人之應有部分比例，及
      為徹底消滅共有關係，若採原物分割之方式，因系爭土地
      甲中屏東縣長治鄉○○○段11之3 地號、同段11之78地號
      及同段11之103 地號土地之3 筆土地並未相連，依法未能
      採取合併分割之方式，則單獨就上開11之3 地號土地觀之
      ，原告庚○○可得利用之面積為696 平方公尺，被告丙○○、壬○○、乙○○、辛○○可得利用之面積均為348 平
      方公尺；單獨就上開11之78地號土地觀之，原告可得利用
      之面積為32平方公尺，被告丙○○、壬○○、乙○○、辛○○可得利用之面積均為16平方公尺；單獨就上開11之
      103 地號土地觀之，原告可得利用之土地為49平方公尺，
      被告丙○○、壬○○、乙○○、辛○○可得利用之面積均
      為24.5平方公尺，是各共有人分得之土地，面積顯然過小
      且分割後之地形亦難求方正，顯不利於各種用途之使用，
      故就系爭土地甲不能採行原物分割之方式，只得予以變賣
      ，將所得價金各按應有部分比例分配予各共有人，如此始
      能將本件土地發揮最高之經濟上利用價值，並符合分割共
      有物應徹底消滅共有關係及公平合理之旨，據此，爰依法
      為變價分割，判決如主文第4 項所示。至被告乙○○、壬○○、辛○○辯稱；系爭土地甲應變價分割，但希望依據
      系爭同意書之約定，由原告庚○○、被告丙○○、己○○
      、辛○○來分配云云，因如前所述，系爭同意書並非兩造
      就系爭土地之分割協議，是前揭分配方式顯與兩造就系爭
      土地甲之應有部分不符，與法無據，尚難採信。
（四）系爭土地乙之分割方法：
    1.原告主張依據系爭土地乙中坐落屏東縣屏東市○○段550
      地號、同段551 地號、同段552 之1 地號之使用現狀，將
      上開3 筆土地合併分割為6 筆土地等語，而提出如附圖一
      所示之分割方案，且被告辛○○、己○○均同意按原告所
      提出主張之分割方案分割。因兩造均稱同意合併分割（見
      本院卷〈二〉第239 頁），故本院審酌各共有人之使用現
      況位置、應有部分比例及兩造所陳之意願後，認以如主文
      第1 項所載即如附圖一所示之方法為宜，爰依此予以分割
      。
    2.原告主張依據系爭土地乙中坐落屏東縣屏東市○○段552
      之2 地號之使用現狀，將上開土地分割為7 筆土地等語，
      而提出如附圖一所示之分割方案，且被告辛○○、己○○
      均同意按原告所提出主張之分割方案分割。於本院審酌各
      共有人之使用現況位置、應有部分比例，及上開土地上除
      坐落在附圖一所示之Ｊ部分上之被告辛○○所有之磚造平
      房狀況尚佳，應予保留外，其餘之建物均相當老舊，較無
      保留價值後，認以如主文第2 項所載即如附圖一所示之方
      法為宜，爰依此予以分割。
    3.另按法院為分割共有土地時，因該土地內部分土地之使用
      目的不能分割時（如道路），仍可將該部分土地不予分割
      而仍維持共有之狀態，此有最高法院69年台上字第1831號
      判例意旨可供參酌，則如分割後因有各共有人間確有共同
      使用某部分土地之必要，否則即可能使分割後之土地形成
      袋地，而減損土地之經濟利用價值，並可能導致日後通行
      權訴訟之爭執時，法院為求訴訟經濟及避免當事人間往後
      之爭執，在斟酌分割方案時，應可就此部分土地預留為供
      通行道路使用，而依其使用目的不為分割並維持共有之狀
      態。經查，如附圖一所示之F 及M 部分土地，分別可供如
      附圖所示A 、B 、C 、D 、E 部分土地及附圖所示I 、H
      、G 部分土地通行至公路之事實，業經本院勘驗屬實，有
      上開勘驗筆錄、複丈成果圖在卷可證，則依首揭說明，如
      附圖一所示F 及M 部分土地依其使用目的並不能分割，故
      應各按兩造各6 分之1 之應有部分比例保持共有。
    4.至被告乙○○、壬○○、辛○○辯稱；系爭土地乙應採原
      物分割，並依據系爭同意書之規定，分配與被告乙○○、
      丙○○2 人取得，方案如附圖三所示云云。經查，因系爭
      同意書並非兩造就系爭土地所達成之分割協議，已如前述
      ，是依據系爭同意書所提出如附圖三所示之分割方案，顯
      與系爭土地乙之現共有人及其應有部分不相符，難謂適法
      ，不能據為分割之依據。
（五）系爭土地丙之分割方法
      原告主張依據系爭土地丙之使用現狀，將系爭土地丙中之
      屏東縣長治鄉○○○段120 地號及同段121 地號土地2 筆
      土地合併分割為5 筆土地，按應有部分分配給各共有人單
      獨所有等語，而提出如附圖二所示之分割方案，且被告辛○○、己○○均同意按原告所提出主張之分割方案分割。
      因如前所示，兩造均稱同意合併分割，故本院審酌系爭土
      地之使用現況、兩造之應有部分比例及所陳之意願後，認
      以如主文第3 項所載即如附圖二所示之方法為宜，爰依此
      予以分割。至被告乙○○、壬○○、辛○○辯稱；系爭土
      地丙應原物分割，並分配與原告庚○○、被告丙○○、辛○○來分配云云，方案如附圖四所示云云。經查，因系爭
      同意書並非兩造就系爭土地之分割協議，已如前述，是被
      告依據系爭同意書及現共有人之人數所提出如附圖四所示
      之分割方案，顯與系爭土地丙之現共有人及其應有部分不
      符，難謂合法，未能採為裁判分割之依據。
七、本件事證已臻明確，兩造其餘攻擊防禦及舉證，經核與本件
    判決結果無影響，爰不加以一一論擬，附此敘明。
據上論結，原告之訴為有理由，依民事訴訟法第78條、第80條之
1 、第85條第1 項但書，判決如主文。
中    華    民    國    95    年    5     月    17    日
                  民事第二庭審判長法  官  阮世賢
                                  法  官  林孟和
                                  法  官  葉力旗
正本係照原本作成。
如不服本判決，應於收受送達後20日內向本院提出上訴書狀，其
未表明上訴理由者，應於提出上訴後20日內向本院補提理由書狀
（均須按他造當事人之人數附繕本）
                                書記官  李勝群
中    華    民    國    95    年    5     月    17    日


司法院資訊處製作；財團法人民間司法改革基金會備份。
